【裁判字號】    89,訴,1282
【裁判日期】    901105
【裁判案由】    偽造文書等
【裁判全文】
臺灣臺南地方法院刑事判決                        八十九年度訴字第一二八二號
    公  訴  人  臺灣台南地方法院檢察署檢察官
    被      告  乙○○
    選任辯護人  鄭和傑
                蘇新竹
                謝依良
右列被告因偽造文書等案件，經檢察官提起公訴（八十八年度偵字第八八０二號)，
本院判決如左：
    主  文
乙○○連續行使偽造私文書，足以生損害於他人，處有期徒刑陸月，如易科罰金，以
參佰元折算壹日。偽造之「旭星光學股份有限公司」印章壹顆，暨如附表所示支票後
面偽造之「旭星光學股份有限公司」印文計拾貳枚，均沒收。
    事  實
一、乙○○未經「旭星光學股份有限公司」之同意，於不詳時、地，利用不知情且姓
    名、年籍均不詳之人偽刻「旭星光學股份有限公司」之印章一顆後，基於偽造文
    書及意圖為自己不法所有之概括犯意，於其妻張香蓉（業經台灣台南地方法院檢
    察署檢察官為不起訴處分）為發票人，如附表所示之支票背面，以其所偽造之上
    開印章，加蓋「旭星光學股份有限公司」之印文，表示背書之意思，並持以向曾
    紅桃、陳俐俐、許月秋、曾美惠、陳力萁、丙○○等人調借現款而行使上開偽造
    之私文書，使曾紅桃、陳俐俐、許月秋、曾美惠、陳力萁、丙○○等人陷於錯誤
    ，以為附表所示之支票上有旭星光學股份有限公司（以下簡稱旭星公司）之背書
    ，而如數借予款項，足以生損害於曾紅桃、陳俐俐、許月秋、曾美惠、陳力萁、
    丙○○、旭星公司等人。嗣丙○○所持有附表編號十一、十二之支票屆期提示，
    未獲付款，經丙○○詢之旭星公司人員，始知上情。
二、案經丙○○告訴台灣台南地方法院檢察署檢察官偵查起訴。
    理  由
一、訊據被告乙○○矢口否認有何偽造文書、詐欺犯行，辯稱：旭星公司之負責人甲○○確有於附表所示之支票後面背書，伊曾親自委請甲○○以旭星公司名義於二
    紙支票上背書，其餘支票則係由伊委託公司內之吳姓職員將支票交由甲○○，委
    由甲○○以旭星公司名義背書；伊與告訴人丙○○金錢往來已久，並未詐欺告訴
    人丙○○云云。惟查：
（一）被告乙○○如何未經旭星公司同意，於不詳時、地利用不知情且姓名、年籍均
      不詳之人偽刻「旭星光學股份有限公司」之印章一顆後，於其妻張香蓉為發票
      人，如附表所示之支票背面，加蓋偽造之上開「旭星光學股份有限公司」印文
      ，表明為背書之意思，並持以向丙○○等人調借現金等情，業據告訴人丙○○
      於檢察官偵訊及本院調查時指稱明確，並有附表所示之支票影本十二紙附卷可
      稽。
（二）被告雖以前詞置辯，且證人甲○○亦附和其詞，證稱：「支票二張是我背書的
      ，是我蓋的」、「我有背書其中二張」、「我幫他背書二張，不記得何時之事
      」等語（詳偵卷第八十八頁、第一百二十五頁及本院八十九年十二月二十六日
      訊問筆錄）。然查：(1)被告於檢察官偵訊及本院調查中均自承：「印章是旭星
      公司甲○○拿給我的」、「旭星的公司章是甲○○幫我刻的」等語（詳偵卷第
      三十六頁、本院八十九年十一月二十一日訊問筆錄），惟證人甲○○於偵訊及
      本院調查時到庭結證稱：「支票二張是我背書的，是我蓋的」、「我叫乙○○
      去刻印章來，由我親自蓋的」、「我有背書其中二張」、「我要被告去刻一個
      旭星公司的章來，由我幫他背書二張」等語（詳偵卷第八十八頁、第一百二十
      五頁及本院八十九年十二月二十六日訊問筆錄），然公司印章屬公司重要之物
      ，衡情，自無任他人篆刻使用之理，且證人甲○○就旭星公司印章究由何人篆
      刻乙節，與被告所述不符，已有可疑。(2)且倘證人甲○○確曾同意以旭星公司
      名義在系爭二紙支票上背書，大可直接以旭星公司原有之公司章背書即可，何
      需大費周章的命被告另行篆刻旭星公司印章？(3)再者，證人甲○○於檢察官偵
      訊及本院調查中堅稱：被告僅拿二紙支票要伊以旭星公司名義背書等語（詳前
      開筆錄），嗣經檢察官及本院再訊以：「究係在哪二紙支票上以旭星公司名義
      背書？」，其證稱：「不記得那二張是我蓋的」等語（詳本院八十九年十二月
      二十六訊問筆錄），惟於支票上背書，需依支票文義負擔保付款之責，所負之
      責任甚重，證人甲○○係旭星公司之負責人，依理，自無不知票面金額、支票
      張數即行背書之理，從而，證人甲○○所辯，即與常情相悖。(4)又被告自承：
      我第一次是拿二張支票給他背書，之後的八張都是託我公司的吳姓員工拿去找
      他背書等語（詳本院九十年七月十二日訊問筆錄），此業經證人甲○○否認在
      卷，其稱：「被告無委託其他人拿票來背書」、「被告沒有叫員工請我蓋」等
      語（詳本院八十九年十二月二十六日訊問筆錄），是被告辯稱：伊曾親自拿二
      張支票請甲○○背書，之後其餘八張支票均係交公司員工交由證人甲○○云云
      ，顯非實在。另觀諸附表所示之支票，其中被告所稱伊親自交由證人甲○○以
      旭星公司名義背書之支票（即編號十一、十二），其發票日期竟分別係八十七
      年九月三十日、八十七年十月三十一日，遠在附表編號一至十支票之後，被告
      前後所述即有矛盾之處。況被告倘欲委請證人甲○○以旭星名義背書，初期理
      應親自拜訪，事後再行交由公司員工轉交證人甲○○背書，始符常情，豈有將
      附表編號一至十所示之支票交由公司員工轉交證人甲○○後，再親自登門拜訪
      ，委託證人甲○○以旭星公司名義背書之理。綜上各節所述，被告及證人甲○○所述，不僅相互矛盾，且有違常理，足徵證人甲○○前開證詞無非迴護之詞
      ，尚無足採，自亦未能據為被告有利之認定，是證人甲○○自始未曾於系爭支
      票上以旭星公司名義背書之事實，應堪認定。而系爭支票之發票人為被告之妻
      子張香蓉，且系爭支票於交付曾紅桃、陳俐俐、許月秋、曾美惠、陳力萁、丙○○等人調借現款前，皆為被告所持有，是被告辯稱其未盜刻旭星公司之印章
      及附表所示支票上旭星公司之背書非其盜蓋云云，顯係卸責之詞，不足採信。
（三）末查，被告於本院調查中供稱：「因我經濟狀況不好，所以告訴人丙○○要我
      找人在支票背書」、「丙○○說拿我太太的票，等於是我自己的票，要有別人
      的背書對他比較有保障。之前我是用我公司的票向他調現，我公司有資產，他
      瞭解我的營運狀況，所以未要求別人背書」、「我的金主有三個，丙○○、陳
      力萁」等語（詳本院八十九年十一月二十一日及九十年一月十六日訊問筆錄）
      ，可知，被告係因經濟狀況欠佳，以偽造旭星公司背書之詐術方法，擔保支票
      債務及增加自己之票據信用度，始得以順利向曾紅桃、陳俐俐、許月秋、曾美
      惠、陳力萁、丙○○等人借款周轉甚明。
（四）綜上所述，被告上開辯稱洵為卸責之詞，均無足採。本件事證明確，應依法論
      科。
二、按在票據法規定之票據背面簽署以為背書，係表示對於該票據負擔保付款責任之
    意思，為法律規定之文書，其以蓋章方式以代簽名者亦同。被告未得旭星公司之
    同意，於不詳時地，利用不知情且姓名、年籍均不詳之人偽刻「旭星光學股份有
    限公司」之印章一顆後，在其妻張香蓉為發票人，如附表所示之支票背面，以其
    所偽造之上開印章，加蓋「旭星光學股份有限公司」之印文，並持以向曾紅桃、
    陳俐俐、許月秋、曾美惠、陳力萁、丙○○等人調借現款而行使之，被告以此行
    使偽造私文書之詐術，使曾紅桃等人陷於錯誤，而出借款項之行為，係犯刑法第
    二百十六條、第二百十條之行使偽造私文書罪、同法第三百三十九條第一項之詐
    欺罪，至於其偽造印章、印文等犯行，係偽造背書私文書之部分行為，而偽造背
    書私文書之低度行為，復為行使之高度行為吸收，均不另論罪。被告利用不知情
    之人偽刻旭星公司印章之行為，應依間接正犯論處。被告先後各次行使偽造私文
    書、詐欺犯行，均時間密接，所犯構成要件相同，均應依刑法第五十六條連續犯
    之例，論以一罪，並均加重其刑。被告所犯上開連續行使偽造私文書罪及連續詐
    欺取財罪間，有方法、目的之牽連關係，應依刑法第五十五條之規定，從一重之
    行使偽造私文書罪論處。公訴人雖僅就被告偽造附表編號三、五、六、十一、十
    二之背書犯行及持偽造背書之支票（附表編號十一、十二）詐欺告訴人丙○○之
    犯行，提起公訴，然檢察官就犯罪事實一部起訴者，其效力及於全部，本件被告
    上開犯行，與前揭論罪科刑部分，有連續犯之關係，本院自應併予審理，附此敘
    明。爰審酌被告之犯罪動機、目的係向告訴人丙○○及曾紅桃等人借款，附表編
    號一至十支票支票均有兌現、犯罪所生危害、事後業與告訴人丙○○達成和解，
    有和解書一紙在卷可按及犯罪後態度等一切情狀，量處如主文所示之刑，並諭知
    易科罰金之折算標準，以資懲儆。
三、被告於附表所示支票背面偽造之「旭星光學股份有限公司」印文計十二枚，不問
    是否屬於被告所有，爰依刑法第二百十九條之規定，宣告沒收之。又被告所偽刻
    之「旭星光學股份有限公司」之印章一顆，雖未扣案，但亦無證據證明業已滅失
    ，亦應依刑法第二百十九條之規定沒收之。
據上論斷，應依刑事訴訟法第二百九十九條第一項前段、刑法第五十六條、第二百十
六條、第二百十條、第三百三十九條第一項、第二百十九條、第四十一條第一項前段
、第五十五條後段、罰金罰鍰提高標準條例第一條前段、第二條，判決如主文。
本案經檢察官陳建弘到庭執行職務。
中      華      民      國    九十      年     十一     月      五      日
                                       臺灣台南地方法院刑事第二庭
                                          法  官  鄭  燕  璘
右正本證明與原本無異。
如不服本判決，應於判決送達後十日內，向本院提出上訴狀。
                                          書記官  田  富  蓉
中      華      民      國    九十      年     十一     月      八      日
附錄本案論罪科刑法條全文
刑法第二百十條：
  偽造、變造私文書，足以生損害於公眾或他人者，處五年以下有期徒刑。
刑法第二百十六條：
  行使第二百十條至第二百十五條之文書者，依偽造、變造文書或登載不實事項或使
  登載不實事項之規定處斷。
刑法第三百三十九條：
  意圖為自己或第三人不法之所有，以詐術使人將本人或第三人之物交付者，處五年
  以下有期徒刑、拘役或科或併科一千元以下罰金。
  以前項方法得財產上不法之利益或使第三人得之者，亦同。
  前二項之未遂犯罰之。
附表：
┌──┬────┬─────┬─────┬───┬─────┬─────┐
│編號│ 發票日 │ 票據金額 │ 票據號碼 │發票人│ 付款銀行 │ 領 款 人 │
├──┼────┼─────┼─────┼───┼─────┼─────┤
│ 一 │87.7.13 │396800元  │805277    │張香蓉│第四信用合│曾紅桃    │
│    │        │          │          │      │作社      │（已兌現）│
├──┼────┼─────┼─────┼───┼─────┼─────┤
│ 二 │87.7.13 │43600元   │805285    │張香蓉│第四信用合│陳力萁    │
│    ││          │          │      │作社      │（已兌現）│
├──┼────┼─────┼─────┼───┼─────┼─────┤
│ 三 │87.7.15 │430500元  │805288    │張香蓉│第四信用合│陳俐俐    │
│    │        │          │          │      │作社      │（已兌現）│
├──┼────┼─────┼─────┼───┼─────┼─────┤
│ 四 │87.7.25 │433000元  │805279    │張香蓉│第四信用合│曾紅桃    │
│    │        │          │          │      │作社      │（已兌現）│
├──┼────┼─────┼─────┼───┼─────┼─────┤
│ 五 │87.7.31 │420000元  │805278    │張香蓉│第四信用合│曾紅桃    │
│    │        │          │          │      │作社      │（已兌現）│
└──┴────┴─────┴─────┴───┴─────┴─────┘
┌──┬────┬─────┬─────┬───┬─────┬─────┐
│ 六 │87.7.31 │453000元  │805293    │張香蓉│第四信用合│許月秋    │
│    │        │          │          │      │作社      │（已兌現）│
├──┼────┼─────┼─────┼───┼─────┼─────┤
│ 七 │87.8.11 │396000元  │805282    │張香蓉│第四信用合│曾紅桃    │
│    │        │          │          │      │作社      │（已兌現）│
├──┼────┼─────┼─────┼───┼─────┼─────┤
│ 八 │87.8.13 │420000元  │805283    │張香蓉│第四信用合│曾美惠    │
│    │        │          │          │      │作社      │（已兌現）│
├──┼────┼─────┼─────┼───┼─────┼─────┤
│ 九 │87.8.15 │180000元  │805284    │張香蓉│第四信用合│曾美惠    │
│    │        │          │          │      │作社      │（已兌現）│
├──┼────┼─────┼─────┼───┼─────┼─────┤
│ 十 │87.8.25 │278000元  │805291    │張香蓉│第四信用合│曾紅桃    │
│    │        │          │          │      │作社      │（已兌現）│
├──┼────┼─────┼─────┼───┼─────┼─────┤
│十一│87.9.30 │200000元  │805299    │張香蓉│第四信用合│丙○○    │
│    │        │          │          │      │作社      │（未兌現）│
└──┴────┴─────┴─────┴───┴─────┴─────┘
┌──┬────┬─────┬─────┬───┬─────┬─────┐
│十二│87.10.31│435000元  │ＢＦ000445│張香蓉│萬泰商業銀│丙○○    │
│    │        │          │1         │      │行        │（未兌現）│
└──┴────┴─────┴─────┴───┴─────┴─────┘


司法院資訊處製作；財團法人民間司法改革基金會備份。
